臺灣高等法院民事判決　　　　　　　　 95年度重上字第464號
上　訴　人　中華商業銀行股份有限公司
法定代理人　甲○○
訴訟代理人　紀鎮南律師
　　　　　　郭疆平律師
被上訴人　　中華開發工業銀行股份有限公司
法定代理人　乙○○
訴訟代理人　劉慧君律師
上列當事人間，因第三人異議之訴等事件，上訴人對於中華民國
95年 6月26日臺灣臺北地方法院94年度重訴字第1447號第一審判
決，提起上訴，經本院於96年 1月16日言詞辯論終結，判決如下
：
    主      文
上訴駁回。
第二審訴訟費用由上訴人負擔。
    事實及理由
一、查：當事人之法定代理人其代理權消滅者，訴訟程序在有法
    定代理人承受其訴訟以前當然停止，民事訴訟法第 170條固
    有明文規定；惟此項規定，於有訴訟代理人時，不適用之，
    同法第 173條前段亦有明文；且有最高法院82年度臺上字第
    1823號、88年度臺抗字第552號、及92年度臺抗字第396號所
    為：「訴訟代理權，不因法定代理有變更而消滅，民事訴訟
    法第73條定有明文。又同法第 170條有關當事人之法定代理
    人，其代理權消滅者，訴訟程序在有法定代理人，承受其訴
    訟以前當然停止之規定，於有訴訟代理人時不適用之。」、
    「當事人之法定代理權消滅者，訴訟程序在有法定代理人承
    受其訴訟以前，當然停止；當事人有訴訟代理人者，訴訟程
    序不因其法定代理權消滅而當然停止，民事訴訟法第 170條
    、第 173條定有明文。」、「民事訴訟法第73條所稱之訴訟
    代理權不因本人之法定代理有變更而消滅者，係指新法定代
    理人尚未依法承受其訴訟以前而言，此時訴訟程序固不因之
    而當然停止，該訴訟代理人自仍得本於訴訟代理權繼續代理
    訴訟。」之裁判意旨，足資參照。本件上訴人以上訴人銀行
    已由政府依銀行法第62條之2第1項：「銀行經主管機關派員
    接管者，銀行之經營權及財產之管理處分權，均由接管人行
    使之」之規定，派員接管，法定代理人甲○○之代理權已消
    滅，由接管小組召集人陳聯一為法定代理人為由，聲請於變
    更登記後承受訴訟前，停止本件訴訟程序；經查本件上訴人
    委有訴訟代理人，依民事訴訟法第 173條規定、前揭最高法
    院裁判意旨，訴訟代理人自仍得本於訴訟代理權繼續代理訴
    訟，訴訟程序當然停止之規定，於上訴人法定代理人之代理
    權消滅，委有訴訟代理人時，不適用之；上訴人聲請停止訴
    訟程序，即無必要，合先敘明。
二、上訴人起訴主張：被上訴人於原法院92年度執助戊字第3433
    號強制執行事件，就訴外人大穎企業股份有限公司 (以下稱
    大穎公司)對於上訴人之定期存款債權新臺幣(以下同)367,5
    00,000元(以下稱系爭定期存款債權)，聲請原法院向上訴人
    核發扣押命令、及支付轉給命令；惟查上訴人對於訴外人大
    穎公司所有系爭定期存款債權，與大穎公司簽訂質權設定契
    約書，約定以系爭定期存款債權為其對於上訴人公司過去、
    現在、將來所負借款、票據、透支、保證、墊款、委任保證
    以及其他一切債務之擔保，上訴人就大穎公司所有系爭定期
    存款債權，有足以排除被上訴人聲請強制執行之質權存在；
    為此，依強制執行法第15條之規定，求為被上訴人於原法院
    92年度執助戊字第3433號強制執行事件，就訴外人大穎公司
    對於上訴人之系爭定期存款債權，所為強制執行程序予以撤
    銷之判決。並聲明：(一)原判決廢棄。(二)原法院92年度執
    助戊字第3433號強制執行事件，就訴外人大穎公司對於上訴
    人之系爭定期存款債權，所為強制執行程序予以撤銷。(三)
    第一、二審訴訟費用由被上訴人負擔。
三、被上訴人則以：上訴人於86年間為就訴外人大穎公司購置土
    地興建廠房並購置機器及附屬設備，邀同連帶保證人陳榮典
    、陳榮耀、王維建等三人，申請80億元中長期授信，而應被
    上訴人之邀，與萬通商業銀行股份有限公司、國泰世華商業
    銀行股份有限公司、中國農民銀行股份有限公司、泛亞商業
    銀行股份有限公司、台灣土地開發信託投資股份有限公司、
    台北國際商業銀行股份有限公司、台灣土地銀行股份有限公
    司、中國國際商業銀行股份有限公司、合作金庫商業銀行股
    份有限公司、臺灣銀行股份有限公司、日盛國際商業銀行股
    份有限公司、中央信託局股份有限公司、高雄銀行股份有限
    公司、中興商業銀行股份有限公司、及高雄區中小企業銀行
    股份有限公司等17家行庫 ( 以下稱各參貸銀行)，成立「聯
    合授信銀行團」，於同年12月19日簽訂「聯合授信銀行合約
    」，約定同意授信，並委任被上訴人為本授信案之主辦行、
    作業管理行及擔保物管理行，代表聯合授信銀行團、即各參
    貸銀行經辦一切授信手續與行使本聯合授信銀行合約所賦與
    之權利與義務；同日即就大穎公司興建高級醇廠及 PVC廠聯
    合授信案，共同與大穎公司簽訂「聯合授信合約」，約定各
    參貸銀行對於大穎公司之聯合授信債權，為民法 第283條規
    定之連帶債權，大穎公司應向主辦行即被上訴人為清償，否
    則不生清償效力。大穎公司每次所清償之數額，由各參貸銀
    行按未償還餘額之比例受償。各參貸銀行非經聯合授信銀行
    團全體書面之同意，各別無單獨向大穎公司請求給付該連帶
    債權之權利。大穎公司提供各參貸銀行之擔保物，不論提供
    先後，各參貸銀行均得作為本授信之共同擔保，並以聯合授
    信合約為提供擔保之證明。本件被上訴人為聯合授信銀行團
    之主辦行，受各參貸銀行之委任，依據聯合授信合約、聯合
    授信銀行合約之約定，聲請執行大穎公司所有對於上訴人之
    系爭定期存款債權，按各參貸銀行未償還餘額比例受償，且
    上訴人對於大穎公司依聯合授信銀行合約之約定應參貸 6億
    元，除已撥貸364,500,000元外，已無其他債權存在，其質
    權因所擔保債權不存在，而失所附麗，上訴人對於大穎公司
    所有系爭定期存款債權，已無排除強制執行之權利，其提起
    第三人異議之訴自無理由等語，資為抗辯：並聲明：(一)上
    訴駁回。(二)第二審訴訟費用由上訴人負擔。
四、上訴人主張被上訴人於原法院92年度執助戊字第3433號強制
    執行事件，就訴外人大穎公司對於上訴人之系爭定期存款債
    權，聲請原法院向上訴人核發扣押命令、及支付轉給命令；
    惟查上訴人對於訴外人大穎公司所有系爭定期存款債權，與
    大穎公司簽訂質權設定契約書，約定以系爭定期存款債權為
    其對於上訴人公司過去、現在、將來所負借款、票據、透支
    、保證、墊款、委任保證以及其他一切債務之擔保等事實，
    為被上訴人所不爭執，且有原法院執行命令、民事執行處函
    、質權設定契約書、定期存款存單等在卷 (原審卷第22、23
    頁、第6至第21頁)為憑；上訴人主張之上開事實，應堪信為
    真實。
五、上訴人主張被上訴人聲請強制執行大穎公司對於上訴人之系
    爭定期存款債權，上訴人有足以排除強制執行之質權存在；
    被上訴人則以上訴人就系爭定期存款債權，固有與大穎公司
    簽訂質權設定契約書，而有質權存在，惟查上訴人對於系爭
    定期存款債權之質權，係擔保大穎公司對於上訴人公司過去
    、現在、將來所負借款、票據、透支、保證、墊款、委任保
    證以及其他一切債務，而大穎公司除上訴人依聯合授信合約
    、聯合授信銀行合約之約定，撥貸予 364,500,000元外，對
    於上訴人已無任何債務，上訴人之質權已無所擔保之債權，
    自無足以排除強制執行之權利等語為抗辯；經查：
(一)上訴人對於被上訴人抗辯上訴人對於大穎公司，除依聯合授
    信合約、聯合授信銀行合約之約定，撥貸予 364,500,000元
    外，已無任何債權之事實，並不爭執，業據上訴人陳明在卷
    (本院卷第52頁、 106頁背面)。被上訴人抗辯之上開事實，
    應堪信為真實。
(二)按：數人依法律或法律行為，有同一債權，而各得向債務人
    為全部給付之請求者，為連帶債權，民法第 283條定有明文
    。又：所謂連帶債權，係指多數債權人有同一目的之數個債
    權，得各自或共同請求全部或一部之給付，而債務人對於其
    中任何一人為全部給付即可消滅其債務而言，最高法院69年
    度臺上字第1364號著有判例，足資參照。查本件被上訴人主
    辦本件授信案，各參貸銀行撥貸予大穎公司包括上訴人364,
    500,000元，共計4,860,000,000元，依聯合授信合約第 2條
    第11項、第7條第2項、聯合授信銀行合約第2條第1項分別為
    ：「各參貸銀行對大穎公司之債權為民法之連帶債權，…」
    、「甲方 (聯合授信銀行團、或各參貸銀行)依本合約對大
    穎公司所發生之各項債權，均為民法第283條規定之連帶債
    權，…」、「本聯合授信案由聯合授信銀行團之各參貸銀行
    與借款人共同簽訂聯合授信合約，各參貸銀行對借款人因本
    聯合授信案成立之所有債權，為民法第 283條之連帶債權，
    適用民法連帶債權之規定。…」之約定，雖約定為連帶債權
    ；惟查兩造等聯合授信銀行團之各參貸銀行，對於債務人大
    穎公司各自或共同請求全部或一部之給付，及債務人大穎公
    司之清償債務，尚須受聯合授信合約第 7條所為還款方式：
    「一、除經聯合授信銀行團會議決議外，大穎公司之清償應
    向主辦行（即被上訴人）為之，否則不生清償效力。每次大
    穎公司清償之數額由各參貸銀行按未償還餘額之比例受償之
    。還款履行地為主辦行營業所所在地或由主辦行指定匯入帳
    戶。二、甲方(聯合授信銀行團、或各參貸銀行)依本合約對
    大穎公司所發生之各項債權，均為民法第 283條規定之連帶
    債權，惟各參貸銀行均不可撤回(地)同意：除經聯合授信銀
    行團全體書面同意外，主辦行以外之各參貸銀行聲明同意由
    主辦行行使請求權，各別無單獨向大穎公司請求給付該連帶
    債權之權利。但行使抵銷權或混同時不在此限。三、各參貸
    銀行如與大穎公司或其他債務人間各別有抵銷、混同情事發
    生時，各方同意各參貸銀行係本於實行本聯合授信連帶債權
    之意思而為，於就本聯合授信案抵銷、混同數額範圍內，各
    方同意該參貸銀行僅就其各別授信未受償餘額占聯合授信未
    受償總額之比例範圍受償，其餘數額視為向他參貸銀行之清
    償。該參貸銀行應自抵銷、混同時起三個銀行營業日內向他
    參貸銀行提出該數額之給付。四、除經聯合授信銀行團會議
    決議外，各方不得為左列行為，否則不生效力：(一)要求或
    同意以代物清償方式為清償或緩期清償。(二)免除大穎公司
    任何依本合約所生相關之債務及義務。(三)就本合約有關之
    債務及義務為和解或調解。」、及信聯合授信銀行合約 第2
    條債權人名義所為：「 (一) 本聯合授信案由聯合授信銀行
    團之各參貸銀行與借款人共同簽訂聯合授信合約，各參貸銀
    行對借款人因本聯合授信案成立之所有債權，為民法 第283
    條之連帶債權，適用民法連帶債權之規定。惟各參貸銀行均
    不可撤回 (地 )同意：除主辦行外，任一各參貸銀行欲向借
    款人請求連帶債權時，需經聯合授信銀行團全體之同意，但
    行使抵銷權，不在此限。(二)各參貸銀行如與借款人個別有
    抵銷、混同情事發生時，於就本授信案抵銷、混同數額範圍
    內，各方同意：該參貸銀行係本於實行本聯合授信連帶債權
    之意思而為，於就本聯合授信案抵銷、混同數額範圍內，僅
    就其各別授信未受償餘額占聯合授信合約未受償總額之比例
    範圍受償，其餘數額視為向他參貸銀行之清償。該參貸銀行
    應自抵銷、混同時起三個銀行營業日內向他參貸銀行提出該
    數額之給付。(三)除經聯合授信銀行團會議決議外，各方不
    得為下列行為，否則不生效力：1.要求或同意以代物清償方
    式為清償或緩期清償。2.免除借款人任何於本聯合授信合約
    下所生相關之債務及義務。3.就聯合授信合約有關之債務及
    義務為和解或調解。」等約定之限制。核與民法 第283條所
    規定、及最高法院69年度臺上字第1364號判例意旨之所謂連
    帶債權，不盡相符。
(三)查：「法律行為，違反強制或禁止之規定者，無效。」、「
    當事人互相表示意思一致者，無論其為明示或默示，契約即
    為成立。」民法第71條前段、第153條第1項分別定有明文；
    又：「當事人間所訂契約，除與強行法令相反外，其契約中
    所表示之意思，法院自應依據以為判斷。」、「當事人締結
    之契約一經合法成立，雙方均應受其拘束。」、「當事人締
    結契約一經合意成立，即應受其拘束。」有最高法院19年度
    上字第2584號、18年度上字第 484號、第1495號等判例，足
    資參照。本件上訴人於應被上訴人之邀，與其他15家行庫簽
    訂聯合授信銀行合約，並共同與訴外人大穎公司簽訂聯合授
    信合約，基於契約自由原則，當事人於不背於法律強行規定
    及公序良俗之範圍內，於意思表示合致，即有效成立，當事
    人均應受契約內容之拘束，法院自應據以為判斷；經查：
(1) 上訴人對於所簽訂聯合授信銀行合約、聯合授信合約之真正
    ，均未爭執，且未舉證證明聯合授信銀行合約、聯合授信合
    約有違反法律強制或禁止之規定、及公序良俗，上訴人自應
    受聯合授信銀行合約、聯合授信合約所約定內容之拘束，自
    不待言，應先敘明。
(2) 動產質權，所擔保之債權消滅時，質權人應將質物返還於有
    受領權之人。民法第 896條定有明文；此項規定，依同法第
     901條之規定，亦準用於權利質權。上訴人對於訴外人大穎
    公司所有系爭定期存款債權，與大穎公司簽訂質權設定契約
    書，約定以系爭定期存款債權為其對於上訴人公司過去、現
    在、將來所負借款、票據、透支、保證、墊款、委任保證以
    及其他一切債務之擔保，對於訴外人大穎公司所有系爭定期
    存款債權，固有質權，且為權利質權；惟查上訴人除依聯合
    授信銀行合約、聯合授信合約撥貸予大穎公司364,500,000
    元外，已無其他債權存在之事實，已如前述，上訴人對於訴
    外人大穎公司所有系爭定期存款債權，除依聯合授信銀行合
    約撥貸 364,500,000元之授信債權外，所擔保債權消滅，依
    前揭民法第901條、第896條之規定，應將系爭定期存款債權
    ，返還於有受領權之人。
(3) 查：大穎公司提供甲方 (即包括上訴人之聯合授信銀行團、
    或各參貸銀行 )之擔保物，不論提供之先後，甲方均得作為
    本授信之共同擔保，並以本約為提供擔保之證明，為聯合授
    信合約第19條第 4項明文約定；依此約定，被上訴人及聯合
    授信銀行團、各參貸銀行，於上訴人對於大穎公司無其他債
    權存在，均得以大穎公司所有系爭定期存款債權，作為本授
    信債權之共同擔保；易言之，包括上訴人所撥貸364,500,00
    0元在內之本件授信聯貸4,860,000,000元之債權，為大穎公
    司所有系爭定期存款債權所擔保；被上訴人及聯合授信銀行
    團、各參貸銀行(包含上訴人在內)即為前述系爭定期存款債
    權，有受領權之人。
(4) 又；「除經聯合授信銀行團會議決議外，大穎公司之清償應
    向主辦行（即被上訴人）為之，否則不生清償效力。每次大
    穎公司清償之數額由各參貸銀行按未償還餘額之比例受償之
    。…」、「…除經聯合授信銀行團全體書面同意外，主辦行
    以外之各參貸銀行聲明同意由主辦行行使請求權，各別無單
    獨向大穎公司請求給付該連帶債權之權利。…」為聯合授信
    合約第7條第1項前段、第 2項中段所約定；上訴人依聯合授
    信合約、聯合授信銀行合約之約定，撥貸 364,500,000元予
    大穎公司，為聯合授信銀行團所撥貸 4,860,000,000元之一
    部分，依上開之約定，上訴人及其他參貸銀行 (包括被上訴
    人 )均無各別受償、或向大穎公司請求清償之權利。且上訴
    人於86年12月 5日為本件大穎公司申請中、期長授信額度80
    億元聯貸案，召集第2屆第138次常務董事會，會中決議：「
    本案於簽訂聯貸合約前，應提供新臺幣億伍仟萬元本行 (
    上訴人銀行 )存單設質擔保並立具承諾書。」，有議事錄在
    卷(原審卷第82頁至第86頁)足憑；上訴人對於聯合授信合約
    第7條第1項、第2項、第19條第4項、及聯合授信銀行合約第
     2條之約定無異議，而簽訂聯合授信合約、聯合授信銀行合
    約，自不得為與約定內容不符之解釋，上訴人主張其依聯合
    授信合約、聯合授信銀行合約約定所撥貸予大穎公司之364,
     500,000元部分，就大穎公司所有系爭定期存款債權，有優
    先受償權利，即無足採。
(四)按：「第三人就執行標的物有足以排除強制執行之權利者，
    得於強制執行程序終結前，向執行法院對債權人提起異議之
    訴。」、「強制執行法第15條所謂就執行標的物有足以排除
    強制執行之權利者，係指對於執行標的物有所有權、典權、
    留置權、質權存在情形之一者而言。」固為強制執行法第15
    條所規定、及最高法院68年度臺上字第3190號判例，可資參
    照；惟查：「依法對於執行標的物有擔保物權或優先受償權
    之債權人，不問其債權已否屆清償期，應提出其權利證明文
    件，聲明參與分配。」、「強制執行法第十五條規定『第三
    人就執行標的物有足以排除強制執行之權利』者得提起異議
    之訴，係指第三人就執行標的物具有一定權利，並因強制執
    行而受侵害，致其在法律上有無可忍受之理由而言。至該第
    三人具有何種權利始得提起異議之訴，則端視其權利內容及
    執行態樣而定，並非就執行標的物具有所有權即當然認其有
    足以排除強制執行之權利。」亦為強制執行法第34條第 2項
    所明定、及最高法院93年度臺上字第2293號之裁判意旨，足
    資參照。本件被上訴人就訴外人大穎公司所有系爭定期存款
    債權，於92年 9月間聲請強制執行，經原法院核發扣押命令
    、及支付轉給命令，已如前所述；上訴人主張對於大穎公司
    所有系爭定期存款債權，有債權質權，自得依強制執行法第
    34條第 2項之規定，提出權利證明文件，聲明參與分配，優
    先受償，其優先受償之權利不因原法院核發扣押命令、支付
    轉給命令而受侵害；矧上訴人除依聯合授信合約、聯合授信
    銀行合約之約定，撥貸 364,500,000元予大穎公司外，系爭
    定期存款債權所擔保之債權已消滅；而其依聯合授信合約、
    聯合授信銀行合約之約定，所撥貸予大穎公司 364,500,000
    元之債權，係包括於聯合授信銀行團撥貸 4,860,000,000元
    之範圍內，依聯合授信合約第7條第1、 2項之約定，由被上
    訴人受償、請求，上訴人無單獨受償、請求之權利。
六、從而，被上訴人對於大穎公司所有系爭定期存款債權，聲請
    原法院強制執行，原法院據以核發扣押命令、及支付轉給命
    令，依前揭最高法院93年度臺上字第2293號之裁判意旨，尚
    難認上訴人有足以排除強制執行之權利，其依強制執行法第
    15條規定提起第三人異議之訴，求為撤銷原法院92年度執助
    戊字第3433號強制執行事件，就訴外人大穎公司對於上訴人
    之系爭定期存款債權，所為強制執行程序予以撤銷，於法自
    非有據，不應准許；原法院為其敗訴判決，經核尚無違誤；
    上訴意旨仍持陳詞，指摘原法院之判決不當，求予廢棄，為
    無理由，應予駁回。
七、本件事證已臻明確，兩造其他攻擊、防禦方法，及提出未援
    用之證據，經斟酌後認不影響判決基礎，無逐一論述必要，
    併此敘明。
據上論結，本件上訴為無理由，爰判決如主文。
中　　華　　民　　國　　96　　年　 　1　　月　　23　　日
　　　　　　　　  　民事第五庭
                      　審判長法　官  林丁寶
　　　　　　　　　　          法　官  高鳳仙
　　　　　　　　　　          法　官  陳博享
正本係照原本作成。
如不服本判決，應於收受送達後20日內向本院提出上訴書狀，其
未表明上訴理由者，應於提出上訴後20日內向本院補提理由書狀
（均須按他造當事人之人數附繕本）上訴時應提出委任律師或具
有律師資格之人之委任狀；委任有律師資格者，另應附具律師資
格證書及釋明委任人與受任人有民事訴訟法第466條之1第1項但
書或第2項（詳附註）所定關係之釋明文書影本。
中　　華　　民　　國　　96　　年　　1 　　月　　23　　日
　　　　　　　　　　　　　　　書記官  鄭靜如
附註：
民事訴訟法第466條之1（第1項、第2項）：
對於第二審判決上訴，上訴人應委任律師為訴訟代理人。但上訴
人或其他法定代理人具有律師資格者，不在此限。
上訴人之配偶、三親等內之血親、二親等內之姻親，或上訴人為
法人、中央或地方機關時，其所屬專任人員具有律師資格並經法
院認為適當者，亦得為第三審訴訟代理人。
